【裁判字號】    98,訴,4003
【裁判日期】    990526
【裁判案由】    大陸人民條例等
【裁判全文】
臺灣板橋地方法院刑事判決              98年度訴字第4003號
公  訴  人  臺灣板橋地方法院檢察署檢察官
被      告  丁○○
指定辯護人  游勝韃律師（義務辯護律師）
上列被告因違反臺灣地區與大陸地區人民關係條例等案件，經檢
察官提起公訴（97年度偵字第22159 號），本院判決如下：
    主  文
丁○○共同意圖營利，使大陸地區人民非法進入臺灣地區，處有
期徒刑壹年捌月，減為有期徒刑拾月。
    事  實
一、緣成年人戊○○（另行審結）透過丁○○之妹婿蔡秋煌（經
    檢察官另案通緝中）之介紹，向丁○○游說擔任「人頭丈夫
    」以假結婚方式引進大陸女子來台以賺取報酬，丁○○明知
    大陸地區人民非經主管機關許可不得進入臺灣地區，竟意圖
    營利，與戊○○約定以新臺幣（下同）3 萬元為報酬由丁○
    ○充當假結婚之人頭丈夫，達成協議後，丁○○即與戊○○
    共同基於使臺灣地區男子與大陸地區女子辦理假結婚後，使
    大陸地區女子籍配偶身分以團聚名義進入臺灣地區之犯意聯
    絡，由戊○○安排丁○○與無結婚真意之大陸地區成年女子
    張秀英，於民國93年12月13日在大陸地區福建省福州市辦理
    結婚登記，翌日至福州市公證處辦理結婚公證書，嗣再取得
    財團法人海峽交流基金會（以下簡稱海基會）之證明，使張
    秀英取得形式上之配偶身分，其後，由丁○○回臺辦理張秀
    英以團聚名義來臺之相關事宜，丁○○遂於94年2 月4 日至
    內政部入出境管理局，填寫大陸地區人民入出臺灣地區申請
    書、大陸地區人民進入臺灣地區保證書，載明張秀英之夫為
    丁○○，申請核准張秀英來臺團聚，使入出境管理局之經辦
    公務員據以核發張秀英之中華民國臺灣地區入出境許可證（
    許可證號：0000000000號），張秀英遂於94年5 月17日自高
    雄機場非法入境臺灣地區，入境時由丁○○、戊○○至高雄
    機場接機，並將張秀英載至高雄地區用餐，戊○○即將上開
    報酬3 萬元交付丁○○；丁○○、戊○○、張秀英復基於明
    知為不實之事項使公務員登載於職務上所掌公文書之犯意聯
    絡，由丁○○於94年6 月17日持上開大陸地區結婚公證書、
    海基會證明，向雲林縣虎尾鎮戶政事務所申請結婚登記，使
    承辦戶籍登記之公務員，誤將丁○○與張秀英已於93年12月
    13日結婚之不實事項，登載於其職務上所掌戶籍登記簿之公
    文書上，並核發登載上開不實結婚事項之戶籍謄本，足以生
    損害於戶政機關對戶籍管理之正確性。嗣警方於97年1 月6
    日零時10分許，在高雄縣茄萣鄉○○路3 、4 段路口查獲逾
    期在臺居留之張秀英，始循線查知上情。
二、案經內政部入出國及移民署專勤事務第二大隊高雄縣專勤隊
    報請臺灣高雄地方法院檢察署呈請臺灣高等法院檢察署檢察
    長令轉臺灣板橋地方法院檢察署檢察官偵查起訴。
    理  由
一、程序方面：
  (一)、按被告以外之人於審判外之言詞或書面陳述，除法律有規
      定者外，不得作為證據，刑事訴訟法第159 條第1 項固定
      有明文；惟被告以外之人於審判外之陳述，雖不符同法第
      159 條之1至 第159 之4 之規定，而經當事人於審判程序
      同意作為證據，法院審酌該言詞陳述或書面陳述作成時之
      情況，認為適當者，亦得為證據。又當事人、代理人或辯
      護人於法院調查證據時，知有第159 條第1 項不得為證據
      之情形，而未於言詞辯論終結前聲明異議者，視為有前項
      之同意，同法第159 條之5 第1 、2 項亦定有明文。蓋傳
      聞法則之重要理論依據，在於傳聞證據未經當事人之反對
      詰問予以核實，乃予排斥。惟若當事人放棄對原供述人之
      反對詰問權，已於審判程序表明同意該等傳聞證據可作為
      證據，或知屬傳聞不得為證據，仍未於言詞辯論終結前聲
      明異議，而與放棄對原供述人之反對詰問權受同一評價等
      情形，本諸當事人對傳聞證據有處分權之原則，僅例外於
      法院審酌結果，認為該傳聞證據有違法取得或可信度明顯
      過低等情形而欠缺適當性，始認無證據能力。
  (二)、被告及辯護人對於共同被告戊○○、證人張秀英審判外陳
      述之證據能力，於準備程序中均已陳明不爭執之意旨，本
      院於審理時提示上開共同被告、證人審判外陳述之筆錄，
      並告以要旨，且經公訴人、被告等及辯護人表示意見，當
      事人均已知上述陳述乃審判外陳述，咸未於言詞辯論終結
      前對該等記載審判外陳述之筆錄之證據能力有何異議，依
      據上開說明，應視為被告已有將上開共同被告及證人審判
      外陳述作為證據之同意，本院審酌上揭審判外陳述作成時
      之情況，未見有何不能自由陳述之情形，亦無違法取證或
      其他瑕疵，且下列引用之審判外陳述皆與待證事實具有關
      聯性，以之作為證據應屬適當，均得作為證據。
二、實體方面：
  (一)、上揭犯罪事實，迭據被告丁○○於警詢、檢察官偵查及本
      院審理時自白不諱，並經證人張秀英於警詢及檢察官偵查
      中證述綦詳，同案被告戊○○於警詢及本院準備程序中亦
      坦承曾陪同被告丁○○前往大陸地區與張秀英辦理結婚手
      續，張秀英來臺時亦係伊與被告共同前往接機，伊並交付
      3 萬元予被告丁○○等情在卷，且有張秀英之大陸地區人
      民申請來台查詢資料、大陸地區人民入出臺灣地區申請書
      、大陸地區人民進入臺灣地區保證書、雲林縣虎尾鎮戶政
      事務所99年2 月12日雲虎戶字第0990000362號函所附被告
      丁○○結婚登記申請書、海基會證明、福建省福州市公證
      處結婚公證書、張秀英之中華民國入出境許可證等件影本
      在卷可稽，堪認被告之自白與事實相符。本件事證明確，
      被告犯行洵堪認定。
  (二)、按行為後法律有變更者，適用行為時之法律。但行為後之
      法律有利於行為人者，適用最有利於行為人之法律，刑法
      第2 條第1 項定有明文。又比較新舊法時應就罪刑有關之
      共犯、未遂犯、想像競合犯、牽連犯、連續犯、結合犯，
      以及累犯加重、自首減輕暨其他法定加減（如身分加減）
      與加減例等一切規定，綜其全部罪刑之結果而為比較後，
      適用有利於行為人之法律處斷，不得一部割裂分別適用不
      同之新、舊法（最高法院24年上字第4634號、29年上字第
      964 號判例意旨及最高法院95年度第8 次刑事庭會議決議
      參照）。查被告行為後，刑法業於94年2 月2 日修正公布
      ，並自95年7 月1 日起施行，茲就新、舊法律比較分析如
      下：
    1.臺灣地區與大陸地區人民關係條例第79條第2 項意圖營利
      使大陸地區人非法進入臺灣地區罪及刑法第214 條使公務
      員登載不實罪，其法定本刑中關於罰金刑之規定，因刑法
      第33條第5 款業經修正，罰金最低額由銀元1 元提高為新
      臺幣1000元以上，並以百元為單位，經新、舊法比較，應
      以行為時之刑法第33條第5 款規定有利於被告。
    2.刑法修正後，第55條牽連犯之規定已刪除，牽連犯之規定
      經刪除後，數行為將論以數罪併合處罰，並非較有利於被
      告，比較新舊法結果，以適用被告行為時之刑法即舊法論
      以牽連犯對被告較為有利。
    3.修正後刑法第28條雖將「實施」修正為「實行」。其中「
      實施」一語，涵蓋陰謀、預備、著手及實行之概念在內，
      其範圍較廣；而「實行」則著重於直接從事構成犯罪事實
      之行為，範圍較狹。是修正後刑法共同正犯之範圍已有限
      縮，共同正犯之範圍既因此而有變動，自屬犯罪後法律有
      變更，而非僅屬純文字修正，經比較結果，以修正後刑法
      有利於被告。
    4.綜合上揭新舊刑法比較之結果，本於法律適用之統一性及
      整體性原則，修正前之刑法較有利於被告，爰一體適用修
      正前之刑法規定。
  (三)、按臺灣地區與大陸地區人民關係條例第79條第1 項處罰違
      反同條例第15條第1 款所定使大陸地區人民非法進入臺灣
      地區罪，凡非經合法手續進入者皆包含之，使大陸地區人
      民以假結婚真入境之脫法方式，進入臺灣地區，即該當此
      罪( 參考最高法院92年度台上字第40號判決）。再按結婚
      應以當事人之一方為申請人，為結婚之登記，戶籍法第17
      條及第35條分別定有明文；而登記之際並應提出證明文件
      予戶政機關查驗後，即應予以登載，戶籍法施行法第13條
      第2 項、第17條亦定有明文，是關於結婚之戶籍登記，戶
      籍機關僅有形式審查權而無實質審查權，此觀戶籍法第54
      條申請人故意為不實之申請，應處9000元以下罰鍰一節，
      即可知之。是明知無結婚之實，卻使戶政機關之公務員為
      結婚之登記，自構成刑法第214 條之明知不實事項使公務
      員登載不實罪。又按刑法上「意圖營利」係指行為人主觀
      上有牟利意圖，被告既出於獲取對價之意，與張秀英於大
      陸地區虛偽結婚後，持結婚證明書等文件向境管局申請使
      張秀英非法入境臺灣，並因此收取戊○○所交付之報酬3
      萬元，足認被告有營利之意圖。核被告所為，係犯臺灣地
      區與大陸地區人民關係條第79條第2 項之意圖營利使大陸
      地區人民非法進入臺灣地區罪、刑法第214 條之使公務員
      登載不實文書罪。被告與戊○○間就上開意圖營利使大陸
      地區人民非法進入臺灣地區罪、被告及戊○○、張秀英間
      就上開使公務員登載不實文書罪間，分別具有犯意聯絡及
      行為分擔，均為共同正犯。被告所犯意圖營利使大陸地區
      人民非法進入臺灣地區罪、使公務員登載不實文書罪間，
      有方法、目的之牽連關係，應依修正前刑法第55條牽連犯
      規定，從一重之意圖營利使大陸地區人民非法進入臺灣地
      區罪處斷。又被告行為時已逾50歲，教育程度僅初中畢業
      ，智識淺薄，因經濟困難，勉強維持生活，受到戊○○之
      引誘，未能辨識行為之刑責效果而貿然隨同戊○○至大陸
      地區結婚，其目的係提供張秀英來台打工之機會，所得僅
      區區3 萬元，是其犯罪行為實有情輕而罰重之情形，犯罪
      之情狀顯可憫恕，如科以最低度刑仍嫌過重，爰依刑法第
      59 條 酌量減輕其刑。爰審酌被告曾於97年間因酒醉駕車
      之公共危險案件，經法院判處有期徒刑4 月確定（見卷附
      臺灣高等法院被告前案紀錄表，惟本案不構成累犯，被告
      亦不合緩刑之要件），其以假結婚方式，使大陸地區女子
      非法進入臺灣地區，破壞社會公共秩序，兼衡其犯罪之動
      機、目的、手段、所圖得之不法利益，及犯後坦承犯行，
      態度良好等一切情狀，量處如主文所示之刑。又被告之犯
      罪時間係於96年4 月24日以前，且非中華民國九十六年罪
      犯減刑條例第3 條第1 項所定不予減刑之罪，所犯合於減
      刑之規定，爰依該條例第2 條第1 項第3 款、第7 條之規
      定，減其宣告刑2 分之1 。
三、同案被告乙○○、戊○○、丙○○、甲○○部分另行審結。
據上論斷，應依刑事訴訟法第299 條第1 項前段，臺灣地區與大
陸地區人民關係條例第15條第1 款、第79條第2 項，刑法第2條
第1 項前段、第11條前段、第214 條、第59條、修正前刑法第28
條、第55條，刑法施行法第1 條之1 ，中華民國九十六年罪犯減
刑條例第2 條第1 項第3 款、第7 條，判決如主文。
本案經檢察官黃嘉妮到庭執行職務
中    華    民    國    99    年    5     月    26    日
                  刑事第四庭審判長法  官  樊季康
                                  法  官  徐子涵
                                  法  官  劉元斐
上列正本證明與原本無異。
如不服本判決，應於判決送達後10日內敘明上訴理由，向本院提
出上訴狀 (應附繕本) ，上訴於臺灣高等法院。其未敘述上訴理
由者，應於上訴期間屆滿後20日內向本院補提理由書「切勿逕送
上級法院」。
                                  書記官  陳秀慧
中    華    民    國    99    年    6     月    4     日
附錄本案論罪科刑法條
臺灣地區與大陸地區人民關係條例第15條
下列行為不得為之：
一  使大陸地區人民非法進入臺灣地區。
二  明知臺灣地區人民未經許可，而招攬使之進入大陸地區。
三  使大陸地區人民在臺灣地區從事未經許可或與許可目的不符
之活動。
四  僱用或留用大陸地區人民在臺灣地區從事未經許可或與許可
    範圍不符之工作。
五  居間介紹他人為前款之行為。
臺灣地區與大陸地區人民關係條例第79條第1項、第2項
違反第 15 條第 1 款規定者，處 1 年以上 7 年以下有期徒刑，
得併科新臺幣一百萬元以下罰金。
意圖營利而犯前項之罪者，處 3 年以上 10 年以下有期徒刑，得
併科新台幣五百萬元以下罰金。
中華民國刑法第214條
明知為不實之事項，而使公務員登載於職務上所掌之公文書，足
以生損害於公眾或他人者，處3年以下有期徒刑、拘役或5百元以
下罰金。

司法院資訊處製作；財團法人民間司法改革基金會備份。
